臺灣高雄地方法院民事判決　　　　　　　99年度訴字第2025號
原　　　告　陳茂華
訴訟代理人　孔福平律師
　　　　　　邱芝榕
被　　　告　永豐餘造紙股份有限公司
法定代理人　邱秀瑩
訴訟代理人　陳宇伸
上列當事人間請求損害賠償事件，本院於民國100年8月17日言詞
辯論終結，判決如下：
    主      文
原告之訴駁回。
訴訟費用由原告負擔。
    事實及理由
一、原告主張：伊為坐落高雄市○○區○○段500 、500 之1 、
    501、501 之1 地號土地（下稱系爭土地）之所有權人。被
    告歷年來使用系爭土地上如附圖所示之溝渠（下稱系爭溝渠
    ）排放工業廢水，損及伊使用系爭土地之權益，亦未給付伊
    補償金，爰依民法第776 條、第779 條及水利法第67條規定
    ，請求被告於系爭土地上如附圖所示虛線範圍內（面積216.
    31平方公尺）設置適當之宣洩設施，並按該部分面積，依系
    爭土地公告現值年息百分之5 ，按年支付補償金新臺幣（下
    同）22,712元（即2,100 ×216.31×5%=22,712 ），並聲明
    ：(一)被告應於系爭土地上如附圖所示虛線範圍內埋設直徑4
    公尺之涵管，並於涵管周圍填置土壤。(二)被告應自民國96年
    11月22日起按年給付原告22,712元。
二、被告則以：伊於30幾年間興建久堂廠時，系爭溝渠早已存在
    ，係高雄市政府（縣市合併前為高雄縣政府）所開鑿興建，
    並非被告所私設，原告不得請求被告為系爭溝渠加蓋或埋設
    涵管；況且，原告於96年間購入系爭土地時，已明瞭系爭溝
    渠為高雄市大樹區公眾排水之用，原告之所有權應受限制，
    原告本件請求，並無理由等語置辯。並聲明：原告之訴駁回
    。
三、兩造不爭執事實：
  (一)原告於96年10月25日買賣取得系爭土地，並於96年11月21日
    辦畢所有權移轉登記。
  (二)系爭土地之地目為田，其中500 地號、501 地號土地有部分
    係屬鐵路用地，部分係屬農業區用地。
  (三)附圖所示虛線範圍內之系爭土地上，現有溝渠，供鄰近地區
    排水使用。
  (四)系爭溝渠目前並無破潰或阻塞情形。
  (五)被告之工業廢水排出後流經系爭溝渠。
  (六)系爭溝渠於65年4 月22日即已存在迄今，並非被告所設置。
四、本件爭點：
  (一)原告依民法第776 條之規定，請求被告於系爭土地如附圖所
    示之虛線範圍內，埋設直徑4 公尺之涵管，並於涵管上覆土
    使與邊坡土地齊平，有無理由？
  (二)原告依民法第779 條之規定，請求被告於系爭土地如附圖所
    示之虛線範圍內，埋設直徑4 公尺之涵管，並於涵管上覆土
    使與邊坡土地齊平，另支付償金，有無理由？如有，數額以
    若干為適當？
  (三)本件有無水利法第67條之情形？
五、得心證理由：
  (一)原告依民法第776 條之規定，請求被告於系爭土地如附圖所
    示之虛線範圍內，埋設直徑4 公尺之涵管，並於涵管上覆土
    使與邊坡土地齊平，有無理由？
    1.按土地因蓄水、排水、或引水所設之工作物、破潰、阻塞
      ，致損害及於他人之土地，或有致損害之虞者，土地所有
      人應以自己之費用，為必要之修繕、疏通或預防。但其費
      用之負擔，另有習慣者，從其習慣，民法第776 條定有明
      文。此規定為因排水等設有工作物所生之疏通與預防義務
      。此項義務之發生，須具備下列要件：(1)須因蓄水、排水
      、或引水而設之工作物。(2)須因工作物有破潰或阻塞。(3)
      須因而致損害及他人之土地，或有損害之虞。(4)須向土地
      所有人請求，如工作物所有人與土地所有人不同時，則應
      向土地所有人請求。(5)須以請求修繕、疏通或預防為限，
      而不能請求停止蓄水、引水、排水或將工作物除去。
    2.經查：原告所有之系爭土地如附圖所示虛線範圍內，現有
      溝渠，兩側有護堤，供鄰近地區排水使用，系爭溝渠並非
      被告所設置，系爭溝渠目前無破潰、阻塞之情形，乃兩造
      不爭執之事實，並經本院會同兩造及地政人員到場勘測無
      誤，有勘驗筆錄、照片及複丈成果圖附卷可憑（本院卷第
      76至82、98頁）。系爭溝渠兩側雖有護堤，但並非被告所
      設置，且目前無破潰、阻塞，致損害及他人之土地或有致
      損害之虞之情形，自與民法第776 條規定之要件不符，則
      原告據以請求被告於系爭土地如附圖所示之虛線範圍內，
      埋設直徑4 公尺之涵管，並於涵管上覆土使與邊坡土地齊
      平，難認有理，不應准許。
  (二)原告依民法第779 條之規定，請求被告於系爭土地如附圖所
    示之虛線範圍內，埋設直徑4 公尺之涵管，並於涵管上覆土
    使與邊坡土地齊平，另支付償金，有無理由？如有，數額以
    若干為適當？
    1.按土地所有人因使浸水之地乾涸，或排泄家用或其他用水
      ，以至河渠或溝道，得使其水通過鄰地。但應擇於鄰地損
      害最少之處所及方法為之。前項情形，有通過權之人對於
      鄰地所受之損害，應支付償金，民法第779 條第1 項、第
      2 項定有明文，學者稱之為過水權。行使此項過水權須具
      備下列要件：(1)須為使浸水之地乾涸，或排泄家用、農工
      業用之水而排水。(2)須為排至河渠或溝道，即指排水地與
      河渠、溝道間隔絕，無水路可通，或雖有水路俱已阻塞，
      需費過鉅始能疏通或通水顯有困難者而言。(3)須選擇鄰地
      損害最小之處所及方法為之。
    2.經查：本件被告之工業廢水排出後流經系爭溝渠乙情，雖
      為兩造所不爭執。然觀之行政院農業委員會林務局農林航
      空測量所100 年6 月22日農側資字第1009230081號函附65
      年之航空照片可知，系爭土地上之系爭溝渠，僅係部分區
      段○○道，系爭溝渠實係從相鄰之同段783 地號土地，甚
      至更上游之土地延伸而來，故被告之工業廢水排出後匯入
      鄰近河渠或溝道，途中流經系爭溝渠，系爭土地上並非被
      告為排泄工業廢水而通過之鄰地，應為明確。系爭土地並
      非被告為排水至河渠或溝道，而通過之鄰地，被告之工業
      廢水排出後流經系爭溝渠，即非被告行使過水權之結果，
      與民法第779 條規定之情形不符，原告自不得依據民法第
      779 條之規定，請求被告於系爭土地如附圖所示之虛線範
      圍內，埋設直徑4 公尺之涵管，並於涵管上覆土使與邊坡
      土地齊平，另支付償金。
  (三)本件有無水利法第67條之情形？
    按高地所有人以人為方法，宣洩洪潦於低地，應擇低地損害
    最小之地點及方法為之，並應予相當之補償，水利法第67條
    固有明定。然被告之工業廢水排出，係沿河渠或溝道，流經
    系爭溝渠，系爭溝渠亦非被告所設置，已如前述。是以，被
    告並未以人為之方法宣洩洪潦於系爭土地，自無水利法第67
    條規定應予補償之情形，原告此部分請求，亦無理由。
六、綜上所述，原告依據民法第776 條、第779 條、水利法第67
    條之規定，請求：(一)被告應於系爭土地上如附圖所示虛線範
    圍內埋設直徑4 公尺之涵管，並於涵管周圍填置土壤。(二)被
    告應自96年11月22日起按年給付原告22,712元，均無理由，
    應予駁回。
七、本件事證已臻明確，原告請求鑑定被告排水是否合乎水質污
    染管制標準，核與本件判決結果無影響，爰不一一論述。
八、據上論結，本件原告之訴為無理由，依民事訴訟法第78條，
    判決如主文。
中    華    民    國  100     年    8     月    31    日
                  民事第三庭   法  官   陳宛榆
以上正本係照原本作成。
如對本判決上訴，須於判決送達後20日內向本院提出上訴狀。如
委任律師提起上訴者，應一併繳納上訴審裁判費。
中    華    民    國  100     年    9     月    1     日
                                書記官  周耿瑩